臺灣高等法院刑事判決　　　　　　　　100年度上易字第349號
上　訴　人　臺灣桃園地方法院檢察署檢察官
被　　　告　陳永源
上列上訴人因被告侵占案件，不服臺灣桃園地方法院99年度易緝
字第86號，中華民國99年12月22日第一審判決（聲請簡易判決處
刑案號：臺灣桃園地方法院檢察署98年度偵緝字第134號），提
起上訴，本院判決如下：
    主  文
上訴駁回。
    理  由
一、聲請簡易判決處刑意旨略以：被告陳永源（簡稱被告）於民
    國94年12月27日，在桃園縣蘆竹鄉○○○路12之1號，受告
    訴人黃嘉和委託保管新臺幣（下同）30萬元，約定於95年8
    月15日返還，詎被告竟意圖為自己不法之所有，並基於變易
    持有為所有之意思，於95年8月15日屆期，黃嘉和前往取回
    上開託管金時，向黃嘉和佯稱伊丈人需要用錢，請求展期至
    96年農曆年再還錢，黃嘉和不疑有他而同意，詎被告陳永源
    從此避不見面，黃嘉和始知該筆款項業遭侵占，因認被告涉
    有刑法第335條第1項之侵占罪嫌等語。
二、按犯罪事實應依證據認定之，無證據不得認定犯罪事實；又
    不能證明被告犯罪者，應諭知無罪之判決，刑事訴訟法第15
    4條第2項、第301條第1項分別定有明文。又犯罪事實之認定
    ，應憑真實之證據，倘證據是否真實尚欠明確，自難以擬制
    推測之方式，為其判斷之基礎；而認定犯罪事實之證據係指
    足以認定被告確有犯罪行為之積極證據而言，該項證據自須
    適合於被告犯罪事實之認定，始得採為斷罪之資料，最高法
    院53年臺上字第656號、29年上字第3105號著有判例。且刑
    事訴訟上證明之資料，無論為直接或間接證據，均須達於通
    常一般之人均不致有所懷疑，而得確信其為真實之程度，始
    得據為有罪之認定，若其關於被告是否犯罪之證明未能達此
    程度，而有合理懷疑之存在，致使無從形成有罪之確信，根
    據「罪證有疑，利於被告」之證據法則，即不得遽為不利被
    告之認定，亦有最高法院76年臺上字第4986號判例可參。其
    以情況證據（即間接證據）斷罪時，尤須基於該證據在直接
    關係上所可證明之他項情況事實，本乎推理作用足以確證被
    告有罪，方為合法，不得徒憑主觀上之推想，將一般經驗有
    利被告之其他合理情況逕予排除，此觀諸最高法院32年上字
    第67號判例意旨亦甚彰明。又刑事訴訟法第161條第1項規定
    ：檢察官就被告犯罪事實，應負舉證責任，並指出證明之方
    法。因此，檢察官對於起訴之犯罪事實，應負提出證據及說
    服之實質舉證責任。倘其所提出之證據，不足為被告有罪之
    積極證明，或其指出證明之方法，無從說服法院以形成被告
    有罪之心證，基於無罪推定之原則，自應為被告無罪判決之
    諭知，最高法院92年臺上字第128號著有判例可資參照。
三、公訴人認被告涉有刑法第335條第1項之侵占罪嫌，無非係以
    被告之供述、告訴人黃嘉和之指訴，並有委託保管書、戶役
    政個人資料查詢結果附卷可稽為其論據。訊據被告固坦承於
    94年12月27日收受告訴人交付之30萬元，並簽立上開委託保
    管書之事實，惟始終堅詞否認有何侵占之犯行，辯稱：該30
    萬元係伊向告訴人借的，並非告訴人交給伊保管的款項等語
    。經查：
  (一)被告於94年12月27日曾收受告訴人交付之30萬元，並於上開
    委託保管書上蓋用印章及指印等情，業據被告供認在卷，並
    經證人即告訴人黃嘉和於警詢及偵查中證述明確，復有委託
    保管書在卷可稽（見96年度偵字第18923號卷第11頁），徵
    而可信，已可認定。
  (二)證人即告訴人黃嘉和於警詢時證稱：伊於94年12月27日要出
    國，因手邊有私房錢30萬元，不想讓妻子發現被沒收，就委
    由被告暫時保管，當天伊將錢交給被告，伊便去搭機等語（
    見同上偵查卷第5頁）；復於原審時結證稱：因為那是伊的
    私房錢，而且當時伊要出國，怕家裡的人發現才會放在被告
    那邊等語（見原審99年度易緝字第86號卷第83頁背面），然
    經本院查稽卷附之證人黃嘉和入出境紀錄及護照內頁影本（
    見原審99年度易緝字第86號卷第52頁、原審98年度易字第74
    5號卷第15至20頁），並未見證人黃嘉和於94年12月27日有
    出境之紀錄，是其上開陳稱將金錢委託被告保管之緣由，已
    屬有疑，實難遽信。再者，證人黃嘉和於原審中又結證稱：
    伊交給被告保管之30萬元現金有一部分是本來就放在家裡，
    有一部分是從銀行所提領出來，湊30萬元是希望比較好記等
    語（見原審99年度易緝字第86號卷第83頁背面），惟倘如其
    上開所稱係為避免遭配偶發現被沒收始交由被告保管，則僅
    需將藏放在家中之現金交付被告，並在委託保管書上詳載金
    額確認即可，何需僅為記憶方便又大費周章地自銀行提領部
    分現金湊成整數一併交予被告？況且，倘另自銀行提領部分
    現金，自又留下交易紀錄，反而增加遭其配偶發現私藏該筆
    款項之可能；苟其所稱提領現金之帳戶尚未經其配偶得知，
    自可將款項逕予存入即可輕易達到目的，又何須多此一舉？
    從而，證人黃嘉和指稱係為出國，不想私房錢遭其妻發現，
    而基於委託保管關係交付30萬元予被告云云，在在足見與常
    情相悖，難以憑採。
  (三)又證人黃嘉和於原審時先結證稱：伊將該筆款項委託被告保
    管時，因擔心口說無憑，所以才簽立該份委託保管書云云（
    見原審99年度易緝字第86號卷第82頁），旋又證述：伊與被
    告簽立該份委託保管書之後約1個月，被告就開始向伊借錢
    ，第1次借6萬元、第2次借7萬元，伊都是另外拿現金給被告
    ，之後被告又向伊借25萬元，伊是另外開票給被告，但伊借
    錢給被告時，都沒有要求被告簽立借據或是本票等語（見原
    審99年度易緝字第86號卷第84至85頁），衡情證人黃嘉和於
    將該筆款項交予被告保管之際，既已慮及需取得上開委託保
    管書以確保其自身權益，何以對於被告後續多次非屬小額之
    借款，竟未要求被告簽立任何書面以確保對被告之債權，實
    令人費解。再者，自被告於簽立上開委託保管書後約1個月
    即陸續向證人黃嘉和商借金額不小之款項一節觀之，證人黃
    嘉和應對被告當時之經濟狀況不佳而有資金周轉需求有知之
    甚詳，倘已有款項於被告保管中，證人黃嘉和僅需同意被告
    逕由委託保管之款項中直接取用充作借貸款項即可，如此不
    僅免於另需提領款項交付被告之麻煩，更可避免因擴大被告
    之債務而提升被告將來無法償還之風險，惟證人黃嘉和卻捨
    此不為，於未加詢問借錢原因及委託保管狀況下，又多次借
    款予被告，甚至均無立據可憑，實非情理之常，反倒被告辯
    稱黃嘉和交付伊之30萬元係屬借貸等語，並提出中國信託商
    業銀行存款系統歷史交易查詢報表，佐證被告與證人黃嘉和
    間之金錢往來情形，較為可信。
  (四)又證人黃嘉和雖提出與被告簽立之上開委託保管書為據，惟
    證人黃嘉和上開證述情節既與常情相悖，又經被告嚴正駁斥
    係委託保管性質，倘無其他事證可資參佐，自難僅憑上開委
    託保管書之記載，遽為不利被告之認定。況按刑法上之侵占
    罪，以意圖為自己或第三人不法之所有，而擅自處分自己持
    有之他人所有物，即變更持有之意為不法所有之意，為其構
    成要件，最高法院41年臺非第57號著有判例可資參照。而侵
    占罪被侵占之他人之物，須原為行為人所持有，而行為人有
    「易持有為所有」之不法意思並將之據為己有始可構成，如
    自始即為行為人自己所有之物，即不生易持有為所有之不法
    意思，不能成立侵占罪。故刑法第335條侵占罪所欲保護之
    法益，為物之所有權，是而該罪中「易持有為所有」之概念
    ，係依民法中所有權是否移轉來解釋，亦即行為人持有他人
    之物，係指所有權屬於他人之物，若行為人受領他人所交付
    之物，會產生所有權移轉與行為人之效力，則因交付人已喪
    失所有權，行為人持有者係自己之物，而無「持有他人之物
    」之情形，即無成立侵占罪之餘地。再者，金錢或其他代替
    物，如屬「特定物」時，例如將金錢加以存封而委託他人保
    管之情形者，其所有權仍屬於委託人，自得作為刑法第335
    條侵占罪之客體；若非屬特定物時，則應依委託之旨趣及法
    律關係，決定其所有權之歸屬，如委託人曾指定一定之用途
    、目的，則所有權仍屬於委託人，受託人若使用於所指定之
    用途以外，得成立侵占罪；惟若依委託之意思，他方無須以
    原物返還，僅須返還相同種類、品質、數量之金錢即可，則
    其金錢之所有權即已移轉於受託人，依照前開說明，不能成
    為侵占罪之客體，從而不得以侵占罪相繩。本件依該委託保
    管書所載之文字並未明確載明被告於保管期限屆至時所應返
    還者即為證人黃嘉和原先交付之30萬元，且依證人黃嘉和於
    原審時證述：伊將30萬元交給被告並要求被告簽立委託保管
    書時，並沒有跟被告說要如何保管這筆錢，只有跟被告說這
    30萬元先委託被告保管，時間到了以後伊要拿回來，並沒有
    特別交代被告不可以擅自挪用等語（見原審99年度易緝字第
    86號卷第85頁背面），足見證人黃嘉和將該筆30萬元款項交
    付予被告時，並未與被告特別約定應以何方式保管，或指定
    保管之用途、目的，亦未曾明確告知被告不得擅自挪用，而
    應於期限屆至時將原交付之30萬元完封不動返還等情。縱認
    證人黃嘉和係本於民法寄託之法律關係而交付該筆款項，依
    民法第603條「寄託物為金錢時，推定其為消費寄託。」及
    民法第602條「寄託物為代替物時，如約定寄託物之所有權
    移轉於受寄人，並由受寄人以種類、品質、數量相同之物返
    還者，為消費寄託。自受寄人受領該物時起，準用關於消費
    借貸之規定。」等規定，其等亦係成立消費寄託之法律關係
    ，並準用關於消費借貸之規定，則該筆30萬元款項之所有權
    於證人黃嘉和交付予被告時既已移轉予被告，依照前開說明
    ，已非屬侵占罪之客體，事後縱使被告未依約定償還30萬元
    ，亦顯係民事債務糾葛，自難遽以刑法之侵占罪相繩。
四、綜上所述，足認被告上開所辯，誠非虛妄，應可信憑。本件
    尚無從依公訴人所提出之各項證據，而達於通常一般之人均
    不致有所懷疑，而得確信其為真實之程度，自不得以此遽入
    人罪。此外，復查無其他積極、具體確切之證據足資認定被
    告涉有公訴人所指之侵占犯行，是因不能證明被告犯罪，自
    應為無罪判決之諭知。
五、原審因認被告被訴刑法第335條第1項之侵占罪，核屬不能證
    明，而為無罪之諭知，經核尚無違誤。檢察官上訴意旨略以
    ：本件證人即告訴人黃嘉和於偵審中均證稱其係於94年12月
    27日在桃園縣蘆竹鄉○○○路12之1號，與被告簽立委託保
    管書，雙方約定由被告代其保管30萬元，被告應於95年8月
    15日返還此筆受託保管之30萬元等情，而被告亦於該份委託
    保管書上具名捺指印，雖被告主張該筆款項為借款，惟證人
    黃嘉和也證稱被告確另有向伊借款，但其他借款與本件委託
    保管書所載之30萬為「委託保管」乃分屬二事，故證人未對
    其他借款提告，顯見本件之30萬元確為被告受告訴人之託所
    保管之金錢，並非借款，且有上開委託保管書上2人具名為
    憑云云，要係對原審依職權所為之證據取捨以及心證裁量，
    再予爭執，惟依公訴人所提出之各項證據，尚無法達於通常
    一般之人均不致有所懷疑，而得確信其為真實之程度，而不
    足認定被告涉有本件侵占犯行，已如前述，公訴人並未進一
    步提出積極證據以實其說，其上訴難認為有理由，應予駁回
    。
據上論斷，應依刑事訴訟法第368條，判決如主文。
本案經檢察官黃全祿到庭執行職務。
中    華    民    國   100    年    5     月    4     日
                  刑事第十九庭審判長法  官  鄧振球
                                    法  官  彭幸鳴
                                    法  官  張江澤
以上正本證明與原本無異。
不得上訴。
                                    書記官  胡新涓
中    華    民    國   100    年    5     月    6     日